最　高　行　政　法　院　判　決　　　　　　　　　九十一年度判字第一三九三號
　　上　訴　人　甲○○
　　　　　　　　乙○○
　　　　　　　　戊○○
　　　　　　　　丁○○
　　　　　　　　丙○○
　　被 上訴 人　財政部臺灣省南區國稅局
　　代　表　人　己○○
右當事人間因贈與稅事件，上訴人不服中華民國九十年四月十八日高雄高等行政法院
八十九年度訴字第三號判決，提起上訴。本院判決如左：
　　主  文
上訴駁回。
上訴審訴訟費用由上訴人負擔。
　　理  由
本件上訴人主張：一、依司法院釋字第三八五號解釋意旨：「憲法第十九條規定人民
有依法律納稅之義務，固係指人民有依律所定之納稅主體、稅目、稅率、納稅方法及
納稅期間等項而負納稅義務之意，然課人民以繳納租稅之法律，於適用時，該法律所
定之事項若權利義務相關連者，本於法律適用之整體性及權利義務之平衡。當不得任
意割裂適用。」又司法院釋字第四二○號解釋意旨：「涉及租稅事項之法律，其解釋
應本於租稅法律主義之精神，依各該立法之目的衡酌經濟上之意義及實質課稅之公平
原則為之。」本案上訴人之父林能日（八十五年七月十日死亡）之贈與稅，係被上訴
人於上訴人之父死亡後始通知補申報，並核定發單課徵，且以子女名義登記之二十二
筆土地部分屬其死亡前三年內之贈與，依遺產及贈與稅法第十五條規定，應視為被繼
承人之遺產，併入其遺產總額，課徵遺產稅。惟按「配偶間或三親等以內親屬之財產
贈與，如贈與行為發生後，未滿六個月，贈與人死亡，而贈與稅經申報尚未核定發單
課徵者，可無須核定，即將原贈與財產併入贈與人之遺產課徵遺產稅」為財政部六十
四年三月十一日（六四）台財稅字第三一七七六號函所釋示。上開函釋一直為稅捐機
關辦理此類案件所適用。顯然依遺產及贈與稅法第十五條規定之意旨，贈與人死亡，
而贈與稅經申報尚未核定發單課徵者，可無須核定，即將原贈與財產併入贈與人之遺
產課徵遺產稅為已足，此有貴院八十二年度判字第七○五號判決意旨可參，故本案依
法應免再核課開徵贈與稅。被上訴人以財政部八十一年六月三十日台財稅第八一一六
六九三九三號函釋，主張此類案件應先以繼承人為納稅義務人開徵贈與稅後，始改變
須先核課贈與稅。然財政部函釋乃為行政規則，僅對其內部有拘束力，並非尚然有效
，依前揭司法院釋字第三八五號解釋之租稅法定主義，系爭贈與稅應如何課徵繳納應
明確以法律規定之，要課徵與否豈可任由財政部以一解釋函為之？其解釋豈無逾越法
律保留？況且贈與稅本為遺產稅之輔助稅，換言之贈與稅僅係為落實課徵及防患逃漏
遺產稅而設，如本案贈與人死亡前三年內之贈與，既依遺產及贈與稅法第十五條規定
應視為被繼承人（即贈與人林能日）之遺產併入其遺產總額，課徵遺產稅，則系爭贈
與稅顯然無再予核課開徵之必要。且財政部八十一年六月三十日台財稅第八一一六六
九三九三號函釋涉及納稅方法之規定，顯然違反法律保留原則，又解釋意旨未本於租
稅法律主義之精神及立法之目的衡酌經濟上之意義及實質課稅之公平原則為之，已重
大侵害納稅義務人之權益。並同一課稅事實既需課徵贈與稅又需課徵遺產稅，徒增納
稅義務人之困擾及不便，形成稅政之疊床架屋繁雜性，已無實質意義，財政部上開函
釋顯然違背司法院釋字第四二○號解釋及遺產及贈與稅法第十五條規定之意旨，應不
足為本案核課贈與稅之依據。二、上訴人之父林能日與許清玉，兩者僅係為姻親關係
，依常情豈有贈與情事？被上訴人如認為贈與，依舉證責任分配法則，主張違反常態
者應負舉證責任，故本案應由被上訴人負舉證責任；本案自始並未查得確屬無償給予
及經許某允受之積極證據，原判決所述均出於臆測之詞，且顛倒舉證責任，未命被上
訴人就核課贈與稅之舉證，反而就違反常情之事，責由上訴人負舉證責任，自有違誤
。綜觀系爭當事人既非三親等以內親屬關係，依遺產及贈與稅法第五條第六款之立法
意旨，已無贈與之可能，且同時購買二十六筆土地，其中二十二筆以子女名義登記，
何以僅就其中四筆登記與許清玉？上訴人之父有配偶、及子女四人，為何該四筆土地
不贈與其親屬，而竟如被上訴人所稱贈與親家許清玉，如此豈非荒誕？且經許清玉於
庭上證稱其間確屬抵償未支付之價款，並非贈與云云，更足徵確非贈與。原判決豈無
違背遺產及贈與稅法第四條、民事訴訟法第二百七十七條規定暨貴院六十一年判字第
七十號判例？三、綜上，原判決顯有行政訴訟法第二百四十三條違背法令情事，請將
之廢棄，並撤銷原處分及一再訴願決定等語。
被上訴人則以：依財政部八十一年六月三十日台財稅第八一一六六九三九三號函釋意
旨，被繼承人死亡前三年內之贈與應併課遺產稅者，如該項贈與至繼承發生日止，稽
徵機關尚未發單課徵時，應先以繼承人為納稅義務人開徵贈與稅，又遺產及贈與稅法
第二十條第一項第五款，有關贈與民法第一千一百三十八條所定繼承人之農業用地，
繼續經營農業使用者，免計入贈與總額之規定，係指該農地原為贈與人所有，並作農
業使用，嗣後贈與民法第一千一百三十八條所定之繼承人，並繼續經營農業使用，則
贈與之農地免計入贈與總額而言。惟本件係被繼承人以自己之資金無償為子女購置土
地，與前揭遺產及贈與稅法第二十條第一項第五款規定之要件不符，自無可適用，另
系爭登記於許清玉名下之土地四筆，經被上訴人函請上訴人提示相關具體事證暨資金
流程供參核，惟迄未獲補具，上訴人所稱洵難採據等語，資為抗辯。
原審以：按「財產之移動，具有左列各款情形之一者，以贈與論，依本法規定，課徵
贈與稅．．．三、以自己之資金，無償為他人購置財產者，其資金。但該財產為不動
產者，其不動產。」「遺產及贈與財產價值之計算，以被繼承人死亡時或贈與人贈與
時之時價為準；．．．。第一項所稱時價，土地以公告土地現值或評定標準價格為準
；房屋以評定標準價格為準。」「左列各款不計入贈與總額．．．五、家庭農場之農
業用地，贈與由能自耕之配偶或民法第一千一百三十八條所定繼承人一人受贈而繼續
經營農業生產者。」行為時遺產及贈與稅法第五條第三款、第十條、第二十條第五款
分別定有明文。又「被繼承人死亡前三年內之贈與應併課遺產稅者，如該項贈與至繼
承發生日止，稽徵機關尚未發單課徵時，應先以繼承人為納稅義務人開徵贈與稅，再
依遺產及贈與稅法第十五條及第十一條第二項規定辦理，惟該項贈與稅不得再自遺產
總額中扣除。」亦經財政部八十一年六月三十日台財稅字第八一一六六九三九三號函
釋在案。經查上訴人之父林能日生前於八十四年六月間，以自己之資金購置坐落高雄
縣路竹鄉○○段第二○七地號等土地二十六筆，其中如附表一所示二十二筆土地分別
以上訴人乙○○、丁○○名義登記，另如附表二所示四筆土地，則以姻親許清玉名義
登記之事實，有土地房屋買賣契約書、林能日所簽發之中國農民銀行岡山分行為支票
、存款取款憑條、支出傳票及上開土地登記簿謄本等附於原處分卷內可稽，且為上訴
人所不否認，堪認為真實。則被上訴人以系爭二十六筆土地係林能日生前以自己之資
金，無償為他人購置財產，以贈與論，其贈與之標的物為不動產，依行為時遺產及贈
與稅法第五條第三款及第十條之規定，以系爭土地之公告現值，核定贈與財產總額，
並以上訴人等為納稅義務人課徵贈與稅，核無不合。上訴人雖主張其父生前所購置以
乙○○及丁○○名義登記登記之二十二筆土地，均屬農業用地且由受贈人繼續經營農
業生產，應依八十七年六月二十四日修正後之遺產及贈與稅法第二十條第一項第五款
規定，不計入贈與總額云云；惟查，本件贈與發生之時間係八十四年六月間，自應適
用行為時之實體法即八十七年六月二十四日修正前之前揭遺產及贈與稅法第二十條第
五款之規定，而該款所稱之「家庭農場」，係指以共同生活戶為單位，從事農業經營
之農場，自係指原屬共同生活戶之農場，此觀之農業發展條例第三條第一項第四款之
規定自明。再參之司法院釋字第四二四號解釋：「財政部中華民國八十三年二月十六
日台財稅字第八二二三○四八五○號函釋：『贈與人所有之全部農業用地，經分次贈
與能自耕之具有繼承人身分中之同一人，且繼續經營農業生產者，全部農地均准免徵
贈與稅，惟最後一次以前各該次贈與仍應先予核課贈與稅，俟最後一次為贈與，全部
農業用地均歸同一受贈人後，再辦理退稅』，係主管機關為執行遺產及贈與稅法第二
十條第五款及農業發展條例第三十一條規定之必要，就家庭農場之農業用地免徵贈與
稅之作業，對所屬機關所為之釋示，與上開法律規定之意旨相符，於憲法第十九條之
規定尚無牴觸。」之意旨，足見前揭遺產及贈與稅法第二十條第五款，有關家庭農場
之農業用地，贈與民法第一千一百三十八條所定之繼承人一人受贈而繼續經營農業生
產者，繼續經營農業，免計入贈與總額之規定，係指該農地原為贈與人所有，並作農
業使用，嗣後贈與民法第一千一百三十八條所定之繼承人，並繼續經營農業使用，則
贈與之農地免計入贈與總額而言。惟系爭土地原非贈與人即上訴人之父林能日所有，
而係其以自己之資金購置土地登記為子女所有，核與前揭遺產及贈與稅法第二十條第
五款之規定要件不符，自無可適用。又「中央法規標準法第十八條所稱：『處理程序
』，係指主管機關處理人民聲請許案件之程序而言，並不包括行政救濟之程序在內。
故主管機關受理人民聲請許可案件，其處理程序終結後，在行政救濟程序進行中法規
有變更者，仍應適用實體從舊程序從新之原則處理。」本院七十二年判字第一六五一
號判例足資參照。本件於行政救濟進行中，遺產及贈與稅法第二十條第五款雖先後於
八十七年六月二十四日及八十九年一月二十六日修正公布，惟依前揭說明，仍應依實
體從舊之原則，適用行為時之舊法即八十七年六月二十四日修正前之前揭遺產及贈與
稅法第二十條第五款之規定，尚無中央法規標準法第十八條從新從優原則之適用。另
稅捐稽徵法第四十八條之三規定：「納稅義務人違反本法或稅法之規定，適用裁處時
之法律。但裁處前之法律有利於納稅義務人者，適用最有利於納稅義務人之法律。」
，係指裁罰案件始能適用，此觀之該條文之內容自明。而本件係有關贈與稅之課徵，
既未涉及裁罰，並無該條從新從輕原則適用之餘地。次按「被繼承人死亡前三年內贈
與之財產，依第十五條之規定併入遺產稅者，應將已納之贈與稅連同按郵政儲金匯業
局一年期定期存款利率計算之利息，自應納遺產稅額內扣抵。但扣抵額不得超過贈與
財產併計遺產總額後增加之應納稅額。」行為時遺產及贈與稅法第十一條第二項定有
明文。足見依行為時遺產及贈與稅法第十五條之規定，併入遺產稅之贈與財產，並非
不可課徵贈與稅，僅係應將已納之贈與稅自應納之遺產稅額內扣抵。上訴人雖主張：
系爭土地以上訴人乙○○及丁○○名義登記部分，應視為其遺產，依法併入其遺產總
額課徵遺產稅，免開徵贈與稅云云，自非可採。上訴人復主張系爭附表二所示土地以
親家公許清玉名義登記部分，係因上訴人之父為抵償其於七十七年間，自許清玉配偶
許蘇乖購買前鋒子段五二八之一八、一五及五三二地號等三筆土地之應付而未付價款
，故直接以許清玉名義登記，並無贈與之情事云云；惟查，上開前鋒子段五二八之一
八、一五及五三二號等三筆土地，本為上訴人乙○○所有，於七十七年五月間登記予
其岳母許蘇乖，許蘇乖又於七十七年十一月間登記予上訴人之父林能日，此有該三筆
土地登記簿謄本及乙○○夫妻之戶籍謄本附於原審卷可稽，足見三筆土地之移轉非屬
尋常，而上訴人又無法提出買賣資金流程以實其說，則渠等三人之間是否確有買賣關
係，已屬可疑。況債務人積欠買賣價款，不以現金給付，而於事隔七年之久，再以登
記土地之方式償還，亦與一般常理有違。又證人許清玉雖證稱：上開三筆土地之買賣
價款尚有四百多萬元未付，所以林能日將土地登記給伊，是要抵償未付之價款，並非
贈與云云；然查，林能日移轉登記予許清玉如附表二所示之新興段二○八、二一○、
三六四、三六五地號等四筆土地，其當年度之公告現值合計即高達一千零三十八萬四
千三百三十元，此有本件贈與稅核定通知書（二○八地號誤植為二八○地號）在卷可
稽，顯然遠超過林能日所積欠之買賣價款，足見證人許清玉之證詞，應屬事後勾串之
詞，不足採信。至本院三十九年度判字第二號判例後段，其意旨係指違章裁罰之案件
，應由稅捐機關負舉證責任，與本件核課稅捐案件，未可適用。從而，被上訴人以系
爭二十六筆土地全部係上訴人之父林能日以自己之資金，無償為他人購置財產，以贈
與論，依遺產及贈與稅法之規定，據以核定贈與總額五五、四四六、四六二元，贈與
稅額一九、三三八、二三一元，並以上訴人等為納稅義務人課徵贈與稅。復查決定，
未准變為原核定，訴願決定予以維持，均無不合。乃駁回上訴人於原審之訴，經核並
無違誤。上訴論旨指稱財政部八十一年六月三十日台財稅第八一一六六九三九三號函
釋，違反法律保留原則並違背司法院釋字第四二○號解釋與遺產及贈與稅法第十五條
規定之意旨，尚屬乏據可徵，難予憑取，其空言指摘原判決違背遺產及贈與稅法第四
條、民事訴訟法第二百七十七條暨本院六十一年判字第七十號判例，亦無足採，至本
院八十二年度判字第七○五號判決，因屬另案，且案情不同，復非屬判例，自難援引
執為上訴人有利之論據。綜合上述，本件上訴難認為有理由，應予駁回。
據上論結，本件上訴為無理由，爰依行政訴訟法第二百五十五條第一項、第九十八條
第三項前段，判決如主文。
中　　華　　民　　國　　九十一　　　年　　　七　　　　月　　三十一　　　日
                    最 高 行 政 法 院  第 五 庭
                                審 判 長 法  官　　　徐　樹　海
                                         法  官      廖  宏  明
                                         法  官　　　鄭　淑　貞
                                         法  官　　　林　家　惠
                                         法  官　　　林　茂　權
右  正  本  證  明  與  原  本  無  異
　　　　　　　　　　　　　　　　　　　　 法院書記官　陳　盛　信
中　　華　　民　　國　　九十一　　　年　　　七　　　　月　　三十一　　　日
附表一
┌───┬───┬────┬──────┬──────────┬────┐
│編　號│區　段│ 地　號 │應 有 部 分 │　面　積（平方公尺）│ 所有人 │
├───┼───┼────┼──────┼──────────┼────┤
│      │高雄縣│ 二○七 │　全　部    │  三九三五．九四    │ 乙○○ │
│　一  │路竹鄉│        │            │                    │        │
│      │新興段│        │            │                    │        │
├───┼───┼────┼──────┼──────────┼────┤
│  二  │同　右│ 二○九 │  全  部    │  一○四三．二七    │ 同  右 │
├───┼───┼────┼──────┼──────────┼────┤
│  三  │同  右│ 二一一 │  全  部    │  三二六四．六八    │ 同  右 │
├───┼───┼────┼──────┴──────────┼────┤
│  四  │同  右│ 二一二 │  全  部    │  三○一七．九七    │ 同  右 │
├───┼───┼────┼──────┼──────────┼────┤
│  五  │同  右│ 二一三 │  全  部    │    七四九．九○    │ 同　右 │
├───┼───┼────┼──────┼──────────┼────┤
│  六  │同　右│ 二一四 │  全　部    │    五一九．九五    │ 同　右 │
├───┼───┼────┼──────┼──────────┼────┤
│  七  │同　右│ 二一五 │  全　部    │  三一七六．六三    │ 同　右 │
├───┼───┼────┼──────┼──────────┼────┤
│  八  │同　右│ 二一六 │  全　部    │      五○．九一    │ 同　右 │
├───┼───┼────┼──────┼──────────┼────┤
│  九  │同　右│ 二一七 │  全　部    │  一三二五．一八    │ 同　右 │
├───┼───┼────┼──────┼──────────┼────┤
│  十  │同　右│ 二一八 │  全　部    │  一五二九．六○    │ 同　右 │
├───┼───┼────┼──────┼──────────┼────┤
│十一  │同  右│ 二一九 │  全  部    │  四○四八．九一    │ 丁○○ │
├───┼───┼────┼──────┼──────────┼────┤
│十二  │同　右│ 二二○ │  全　部    │    四四三．八五    │ 乙○○ │
├───┼───┼────┼──────┼──────────┼────┤
│十三  │同  右│ 二二一 │  全  部    │  一一三三．三六    │ 丁○○ │
├───┼───┼────┼──────┼──────────┼────┤
│十四  │同  右│ 二二二 │  全  部    │  一二五三．六五    │ 乙○○ │
├───┼───┼────┼──────┼──────────┼────┤
│十五  │同  右│ 二二三 │  全  部    │    四四八．八五    │ 同　右 │
├───┼───┼────┼──────┼──────────┼────┤
│十六  │同　右│ 二二四 │  全　部    │    三○七．一七    │ 同　右 │
├───┼───┼────┼──────┼──────────┼────┤
│十七  │同  右│ 三六一 │  全  部    │  二七一四．四九    │ 丁○○ │
├───┼───┼────┼──────┼──────────┼────┤
│十八  │同　右│ 三六二 │  全　部    │  三○五四．○二    │ 乙○○ │
├───┼───┼────┼──────┼──────────┼────┤
│十九  │同　右│ 三六三 │  全　部    │  一四六四．○六    │ 丁○○ │
├───┼───┼────┼──────┼──────────┼────┤
│二十  │同  右│ 三六八 │  全  部    │  一四六七．六二    │ 乙○○ │
├───┼───┼────┼──────┼──────────┼────┤
│二十一│同  右│ 三七五 │  全  部    │  五二三九．二九    │ 丁○○ │
├───┼───┼────┼──────┼──────────┼────┤
│二十二│同  右│ 三七九 │ 776/4942   │  四九四三．七五    │ 同  右 │
└───┴───┴────┴──────┴──────────┴────┘
 附表二
┌───┬───┬────┬──────┬──────────┬────┐
│編  號│區  段│地    號│ 應 有 部 分│ 面 積（平方公尺）  │ 所有人 │
├───┼───┼────┼──────┼──────────┼────┤
│      │高雄縣│ 二○八 │　全　部    │  　　六四．二○    │ 許清玉 │
│　一  │路竹鄉│        │            │                    │        │
│      │新興段│        │            │                    │        │
├───┼───┼────┼──────┼──────────┼────┤
│  二  │同  右│ 二一○ │  全　部    │  五○六一．一四    │ 同  右 │
├───┼───┼────┼──────┼──────────┼────┤
│  三  │同  右│ 三六四 │  全  部    │  二六八六．○七    │ 同  右 │
├───┼───┼────┼──────┼──────────┼────┤
│  四  │同  右│ 三六五 │  全  部    │  一六二八．八九    │ 同  右 │
└───┴───┴────┴──────┴──────────┴────┘
